臺灣高等法院刑事裁定
110年度毒抗字第912號
抗  告  人  
即  被  告  廖家逸



上列抗告人即被告因違反毒品危害防制條例案件，不服臺灣新北
地方法院110年度毒聲字第938號，中華民國110年4月14日裁定（
聲請案號：臺灣新北地方檢察署110年度毒偵字第807號、110年
度聲觀字第755號），提起抗告，本院裁定如下：
    主  文
抗告駁回。
    理  由
一、原裁定意旨略以：抗告人即被告（下稱被告）基於施用第二
    級毒品之犯意，於民國109年8月30日18時許，在新北市○○區
    ○○街00號6樓居處內，以將第二級毒品甲基安非他命置於玻
    璃球吸食器內燒烤後，吸食其產生煙霧之方式，施用第二級
    毒品甲基安非他命1次。嗣於同日19時30分許，以外送軟體
    下單，委託快遞公司運送其施用剩餘之第二級毒品甲基安非
    他命1包（淨重0.48公克、驗餘淨重0.465公克）至臺北市友
    人處所時，經外送員發現有異，報警處理，經警通知到場，
    並對其採尿送驗結果，呈安非他命、甲基安非他命陽性反應
    等事實，業據被告於警詢及偵查中坦承不諱，且經警對其採
    尿送台灣檢驗科技股份有限公司檢驗，結果呈安非他命、甲
    基安非他命陽性反應，有勘察採證同意書、蘆洲分局毒品採
    驗尿液編號取號單傳真、新北市政府警察局受採集尿液檢體
    人姓名及檢體編號對照表、台灣檢驗科技股份有限公司濫用
    藥物檢驗報告（檢體編號：I0000000號）各1份在卷可稽。
    又被告為警查獲時，扣得甲基安非他命1包（淨重0.48公克
    、驗餘淨重0.465公克），有新北市政府警察局蘆洲分局扣
    押筆錄、扣押物品目錄表、台灣尖端先進生技醫藥股份有限
    公司109年11月19日毒品證物鑑定分析報告各1份、現場及扣
    案物品照片共15張在卷可佐，足認被告上揭自白與事實相符
    ，其確有施用第二級毒品甲基安非他命之犯行。被告前因施
    用毒品案件，經臺灣新北地方檢察署檢察官以104年度軍毒
    偵字第42號為附命完成戒癮治療之緩起訴處分，緩起訴期間
    為1年6月，已於106年3月18日期滿且未經撤銷，則被告雖經
    檢察官為附命完成戒癮治療之緩起訴處分，然究非「觀察、
    勒戒或強制戒治」，且前開緩起訴期滿日距被告本案所為之
    施用毒品日期，已經超過3年，依毒品危害防制條例第20條
    第1項及觀察勒戒處分執行條例第3條第1項之規定，裁定被
    告應送勒戒處所觀察、勒戒，期間不得逾2月等語。
二、抗告意旨略以：
　㈠被告所施用之毒品為第二級毒品甲基安非他命，應屬戒癮治
    療之適用對象，然於偵查中未能有表示願受戒癮治療之機會
    。再者，為保障憲法賦予之人身自由，並考量比例原則，採
    取同樣能達到毒品戒癮效果之輕微手段，即以緩起訴處分附
    命完成戒癮治療為妥，雖觀察、勒戒後若無施用毒品傾向，
    應作成不起訴處分，然不起訴處分僅形式上有利於被告，仍
    應綜合考量被告之行為及客觀情形。
　㈡本案未見原審裁定有審查聲請人是否及如何行使裁量權，在
    對於被告侵害較微的附戒癮條件的緩起訴處分，及侵害較劇
    的本案聲請觀察、勒戒處分之間，有無遵守侵害最小的必要
    性原則，而是否違反比例原則？又有無與事件無關之考量，
    或於相同事件為不同處理之違反平等原則等情事，請依法撤
    銷原裁定，發回原審法院，更為妥適處理云云。
三、按犯毒品危害防制條例第10條之罪者，檢察官應聲請法院裁
    定，或少年法院（地方法院少年法庭）應先裁定，令被告或
    少年入勒戒處所觀察、勒戒，其期間不得逾2月，毒品危害
    防制條例第20條第1項定有明文。又被告行為後，毒品危害
    防制條例第20條第3項之規定業經修正，並經總統於109年1
    月15日公布，同年7月15日施行，修正後毒品危害防制條例
    第20條第3項規定：「依前項規定為觀察、勒戒或強制戒治
    執行完畢釋放後，3年後再犯第10條之罪者，適用前2項之規
    定。」亦即如觀察、勒戒或強制戒治執行完畢釋放後，3年
    後始再有施用第一級、第二級毒品之行為者，仍適用初犯之
    規定，先經觀察、勒戒、強制戒治之程序，且依同條例第35
    條之1第2款規定，法院就審判中之案件應依上揭修正後規定
    處理，是不論於修正前後犯第10條之罪者，均應依新法規定
    處理。本次修法對於施用毒品者施以觀察勒戒、強制戒治，
    或依法追訴（或裁定交付審理）之適用範圍，係確立初犯為
    具「病患性犯人」之特質應先經一完整之醫療處置，3年內
    再犯者應依法追訴（或裁定交付審理），3年後再犯則裁定
    觀察勒戒，殆無疑義。但對於3犯以上距最近1次觀察勒戒或
    強制戒治執行完畢釋放後，逾3年者，究應適用同條例第20
    條第3項或第23條第2項處理，本次修法未明確規定，惟基於
    罪刑法定之明確性原則、法文之文義解釋，參諸觀察勒戒等
    治療處置，乃結合醫師、觀護人、社工心理諮商等不同領域
    之專業人員參與之保安處分措施，目的除在戒除施用毒品者
    身癮、心癮之措施外，並企圖重新塑造生活紀律，改變其病
    態行為，與刑罰之執行並不相同，無法以刑罰補充或替代上
    開醫療處置之特性。從而，3犯以上如距最近1次觀察、勒戒
    或強制戒治執行完畢釋放後，已逾3年者，其間縱經判刑、
    執行，究與觀察勒戒或強制戒治已經完整之治療療程不同，
    無法補充或替代上開之醫療處置，均應再予觀察勒戒之機會
    ，方為適法（最高法院109年度台上字第3240號判決意旨參
    照）。又犯毒品危害防制條例第10條之罪者，檢察官應聲請
    法院裁定，令被告入勒戒處所觀察、勒戒，其期間不得逾2
    月；又犯第10條之罪者，於犯罪未發覺前，自動向行政院衛
    生署指定之醫療機構請求治療，醫療機構免將請求治療者送
    法院或檢察機關；依前項規定治療中經查獲之被告，應由檢
    察官為不起訴之處分，但以一次為限；又本法第20條第1項
    及第23條第2項之程序，於檢察官先依刑事訴訟法第253條之
    1第1項、第253條之2之規定，為附命完成戒癮治療之緩起訴
    處分時，不適用之；前項緩起訴處分，經撤銷者，檢察官應
    依法追訴；第1項所適用之戒癮治療之種類、其實施對象、
    內容、方式與執行之醫療機構及其他應遵行事項之辦法及完
    成戒癮治療之認定標準，由行政院定之，毒品危害防制條例
    第20條第1項、第21條、第24條分別定有明文。是毒品危害
    防制條例第20條第1項關於觀察、勒戒之規定，係屬強制規
    定，除於毒品危害防制條例第21條第1項所稱犯同條例第10
    條之罪者，於犯罪未發覺前，自動向行政院衛生署（102年7
    月23日已改制為衛生福利部）指定之醫療機構請求治療，醫
    療機構免將請求治療者送法院或檢察機關之情形；或檢察官
    審酌個案情形，依同法第24條第1項為附命完成戒癮治療之
    緩起訴處分，可排除適用觀察、勒戒之程序外，凡經檢察官
    聲請且符合法定要件者，法院即應據以裁定，尚無自由斟酌
    以其他方式替代或得以其他原因免予執行之權。　
四、經查：
  ㈠被告於上開時、地，施用第二級毒品甲基安非他命1次之事實
    ，業據其於警詢及偵查中坦承不諱（毒偵字卷第5頁背面、5
    0頁背面），且有勘察採證同意書、蘆洲分局毒品採驗尿液
    編號取號單傳真、新北市政府警察局受採集尿液檢體人姓名
    及檢體編號對照表、台灣檢驗科技股份有限公司濫用藥物檢
    驗報告（檢體編號：I0000000號）（聲請書誤載為檢體編號
    ：0000000號）各1份在卷可稽（毒偵字卷第22、25～28頁）
    ，堪以認定。
  ㈡被告前因施用毒品案件，經臺灣新北地方檢察署檢察官以104
    年度軍毒偵字第42號為附命完成戒癮治療之緩起訴處分，該
    緩起訴處分於104年9月19日確定，緩起訴處分期間自104年9
    月19日起至106年3月18日止，嗣被告已完成附命緩起訴之戒
    癮治療，已於106年3月18日緩起訴期滿未經撤銷等情，有本
    院被告前案紀錄表在卷可稽（本院卷第17頁），是被告本案
    再犯距最近1次附命完成戒癮治療之緩起訴處分，已逾3年。
    原審法院依檢察官聲請，認被告確有施用第二級毒品之犯行
    ，而依毒品危害防制條例第20條第3項、第1項規定，裁定被
    告應送勒戒處所觀察、勒戒，於法並無不合。
  ㈢被告以偵查中未能有表示願受戒癮治療之機會為由，提起抗
    告云云。惟檢察事務官曾於110年3月9日詢問被告，有詢問
    筆錄在卷可參（毒偵字卷第50～51頁），非無予被告陳述意
    見之機會。
  ㈣按毒品危害防制條例所規定之「觀察、勒戒」程序，係針對
    受處分人所為保安處分，目的在戒除行為人施用毒品身癮及
    心癮，以達教化與治療之目的，其立法意旨在幫助施用毒品
    者戒毒，性質上為一療程，而非懲罰，並屬強制規定，除檢
    察官審酌個案情形，依同條例第24條第1項為附命完成戒癮
    治療之緩起訴處分外，凡經檢察官聲請法院裁定將被告送勒
    戒處所觀察、勒戒者，法院僅得就其聲請審查被告是否有施
    用毒品之行為，以及被告是否為「初犯」及「3年後再犯」
    而為准駁之裁定，並無自由斟酌以其他方式替代或得以其他
    原因免予執行之權。而所謂「緩起訴之戒癮治療」，係由檢
    察官審酌個案情形，依毒品危害防制條例第24條規定，改以
    緩起訴處分方式轉介毒品施用者前往醫療院所治療。惟是否
    給予被告為附命完成戒癮治療之緩起訴處分，事屬刑事訴訟
    法253條之1第1項及第253條之2第1項第6款特別賦予檢察官
    之職權，非法院所得審酌，被告亦無聲請檢察官為緩起訴之
    權利，檢察官即使未為此部分理由之說明，於法亦無不合（
    本院暨所屬法院107年法律座談會刑事類提案第22號研討結
    果參照）。本件被告自陳：於109年8月30日18時許施用甲基
    安非他命後，將所餘甲基安非他命請快遞公司外送員由被告
    住所送至其友人李紹培處等語（毒偵字卷第5頁背面）。嗣
    因外送員發現有異，報警處理而查獲，並驗得被告尿液中含
    有甲基安非他命成分，已如前述。再依被告所陳：請外送員
    將甲基安非他命送到李紹培處所之目的，是請李紹培代收而
    非販賣，之後伊會向李紹培拿取施用等語（毒偵字卷第4頁
    背面、50頁背面～51頁），可見被告在施用甲基安非他命後
    ，會為下次施用甲基安非他命，巧計安排，足見其對毒品之
    依賴性而有戒癮之必要。再檢察官於聲請書載明：被告於前
    案經檢察官為附命完成戒癮治療之緩起訴處分後，又因施用
    毒品案件經法院判決罪刑確定，足見其並未戒絕毒癮，再參
    以其涉犯傷害等案件，經法院判決罪刑確定，是顯有無法完
    成緩起訴處分應遵守事項之情事等語，已於聲請書中說明採
    取觀察、勒戒而不採戒癮治療之理由，而此乃檢察官裁量權
    之適法行使，法院自應予以尊重，且查無檢察官聲請有何違
    背法令、認定事實有誤或其他重大明顯瑕疵之處，是本件之
    聲請，應屬有據。則抗告人指摘原審未審酌檢察官之裁量權
    是否適當，即為被告應送勒戒處所觀察、勒戒之裁定為不當
    ，請求撤銷發回云云，並無理由。
五、綜上所述，原審依毒品危害防制條例第20條第1項、第3項及
    觀察勒戒處分執行條例第3條第1項規定，裁定被告應送勒戒
    處所觀察、勒戒，經核並無違誤。抗告意旨指摘原裁定不當
    ，請求撤銷原裁定，為無理由，應予駁回。　　　
據上論斷，應依刑事訴訟法第412條，裁定如主文。　　
中　　華　　民　　國　　110 　年　　6 　　月　　9 　　日
                  刑事第七庭    審判長法　官  孫惠琳
                                      法　官  連雅婷
                                      法　官  張育彰
以上正本證明與原本無異。
不得再抗告。
                                      書記官  蔡麗春
中　　華　　民　　國　　110 　年　　6 　　月　　9 　　日